【裁判字號】    99,消債更,26
【裁判日期】    990331
【裁判案由】    更生事件
【裁判全文】
臺灣臺南地方法院民事裁定            99年度消債更字第26號
聲  請  人  甲○○○○○○
上列當事人聲請消費者債務清理事件更生，本院裁定如下：
    主  文
聲請駁回。
聲請費用由聲請人負擔。
    理  由
一、按債務人不能清償債務或有不能清償之虞者，得依本條例所
    定更生或清算程序，清理其債務，消費者債務清理條例第3
    條定有明文。債務人與金融機構協商成立者，不得聲請更生
    或清算，但因不可歸責於己之事由，致履行顯有重大困難者
    ，不在此限；本條例施行前，債務人依金融主管機關協調成
    立之中華民國銀行公會會員辦理消費金融案件無擔保債務協
    商機制與金融機構成立之協商，準用前項之規定，消費者債
    務清理條例第151條第5項、第6項分別定有明文。又聲請更
    生或清算不合程式或不備其他要件者，法院應以裁定駁回之
    ，但其情形可以補正者，法院應定期間先命補正，復為同條
    例第8條所明定。
二、本件聲請人主張：其有不能清償債務情事，於民國95年8月
    間因銀行之脅迫，不得已向最大債權金融機構台新國際商業
    銀行股份有限公司（下稱台新銀行）請求共同協商債務清償
    方案，同意自95年8月起以每月繳納新臺幣（下同）20,285
    元之條件成立協商，惟聲請人當時每月收入約11,520元，每
    月尚須支付遠東銀行6,240元房貸款，除此外聲請人尚須與
    配偶程文彥合力扶養二名子女程郁凌及程翌川，根本無力支
    應協商款，聲請人只好向胞兄徐瑞霖借款還債，勉強依約繳
    款。但聲請人於97年4月11日與程文彥離婚後，聲請人須獨
    自扶養程郁凌，聲請人遂於97年9月間與台新銀行達成「140
    期、年利率4.88%、每月繳納9,363元」之變更還款方案。然
    聲請人因收入一直無法提升，又於98年6月22日再產下一女
    周愷茵，聲請人無力支付褓母費，只好向所任職皇田工業股
    份有限公司申請育嬰假留職停薪6個月，從而聲請人因喪失
    工作收入無法繼續繳納協商款，經向台新銀行申請延期繳款
    ，台新銀行表示僅同意聲請人延期1個月，聲請人因而毀諾
    。聲請人無力繼續履行前開協商條件，是顯有非可歸責於聲
    請人之事由，致履行原協商內容有重大困難，應仍得聲請更
    生。又其無擔保或無優先權之債務總額未逾1,200萬元，復
    未經法院裁定開始清算程序或宣告破產，爰向本院聲請更生
    等語。
三、經查：
(一)、聲請人於消費者債務清理條例施行前，依金融主管機關協
      調成立之中華民國銀行公會會員辦理消費金融案件無擔保
      債務協商機制與金融機構於95年7月間成立協商，約定聲
      請人自95年8月起依約每月繳款20,285元，聲請人按約繳
      款至97年8月25日後，向台新銀行提出變更還款方案之申
      請，台新銀行同意方案變更為140期、4.88%、月付9,363
      元，聲請人並依上開變更後之方案自97年10月13日起還款
      ，惟聲請人於變更方案後僅繳款11期，98年8月13日後即
      未再履行，台新銀行遂於98年9月通報毀諾，至聲請人聲
      請更生時無擔保債務總額共計981,986元，此有聲請人提
      供之債權人清冊、財團法人金融聯合徵信中心債務清理條
      例前置協商專用債權人清冊、台新銀行99年2月26日台新
      總債務協商部字第09900003191號函、本院99年3月17日電
      話紀錄表及台新銀行99年3月17日傳真至本院之聲請人還
      款清單附卷可稽（本院卷，第10、51、99-100、196、197
      -198頁），堪信為真實。
(二)、按債務人不能清償債務或有不能清償之虞者，得依本條例
      所定更生或清算程序，清理其債務。消費者債務清理條例
      第3條定有明文。聲請人主張其每月須繳納房屋貸款6,240
      元、社區管理費1,478元及每月平均之房屋稅279云云，房
      貸在名義上雖屬債務，實乃藉由分期付款方式逐漸累積資
      產，但債務人於經濟困窘時，自應選擇適當處分資產以減
      輕負擔，而非堅持負擔高額之房地貸款及房屋稅、地價稅
      等非必要性支出而仍持續累積其資產，更不應優先清償房
      屋貸款以保全房地免於遭拍賣，並將房地貸款列為絕對必
      要支出，否則相對於其他債權人而言，自有不公平之處，
      是以房屋貸款自不得為必要支出。況人民安居或營業並不
      以在自有住宅居住或營業為必要，租屋居住或營業亦為目
      前社會眾多經濟狀況無力負擔購屋支出之人的安居方式，
      且因租屋支出得列為所得稅之扣減額，故租屋居住亦為經
      濟負擔沉重之人減輕負擔的另一種選擇方式。再者，聲請
      人係以其所有坐落於臺南縣永康市○○○段409地號土地
      及門牌號碼臺南縣永康市○○○街143號5樓之3房屋，於91
      年12月5日向遠東國際商業銀行股份有限公司（下稱遠東
      銀行）借款1,250,000元，並設定1,500,000元最高限額抵
      押權，該筆貸款本金截至99年3月1日止，餘額862,664元
      ，每月還款6,205元，聲請人仍正常繳納等情，此有土地
      登記第一類謄本、建物登記第一類謄本、遠東銀行民事陳
      報狀及其所附繳款明細表與房屋抵押貸款契約書影本在卷
      可憑（本院卷，第33-35、111-112、115-117、125-132頁
      ）。復據一般金融機構或壽險公司辦理房屋貸款，必經過
      實地市場行情鑑估結果且在考量房屋折舊及不動產市場波
      動，並視不動產所在區域轉手程度，而貸與金額成數約為
      不動產市值7至9成不等。聲請人於91年間既可貸得
      1,250,000元，可見該不動產市值理應高於貸款金額
      1,250,000元，又台新銀行前對聲請人名下不動產委請估
      價師鑑價，經鑑價之結果，該不動產現值約為180萬至190
      萬元間，扣除抵押債權遠東銀行貸款約86萬元後，該不動
      產仍具殘值100餘萬元，此有台新銀行99年2月26日台新總
      債務協商部字第09900 003191號函及台新銀行99年3月19
      日傳真聲請人房貸估價單在卷足佐（本院卷，第99-100、
      214-215頁），是聲請人既於經濟困窘之際，自應妥適處
      分上開不動產，以清償有擔保債務餘額862,664元，而餘
      款100餘萬元亦足以清償全數無擔保債務981,986元，然聲
      請人不思將上開不動產處分變現，節省房地貸款、管理費
      用、房屋稅與地價稅支出，其選擇優先按期清償房屋貸款
      以圖保留不動產，對於無擔保債務則以無力清償協商方案
      為由拒絕繳款，實非的論，益見聲請人實非有不能清償債
      務之情事。
四、末按債務清償方案既係經當事人於本條例施行前行使選擇權
    所合意成立之債權契約，聲請人自應受該成立之契約所拘束
    ，如認該協商成立之清償方案其後真有不適當履行之情形，
    仍應誠實面對債務，以最大誠意向債權人協商謀求更合理之
    清償方案，而非輕率毀諾，逕為聲請更生清理程序。查聲請
    人既於本條例施行前與最大債權銀行台新銀行成立協商，每
    月清償20,285元，然其後經與台新銀行申請變更還款方案為
    每月清償9,363元，並依該協商之方案履行，聲請人如事後
    有履行不易之情形，認清償方案應予適當調整，非不可經由
    本條例所規定之協商程序，再向台新銀行申請個別協商一致
    性方案，尋求適當可行之清償方案，是認聲請人自當循此途
    徑以求解決，方符合本條例兼顧保障債權人公平受償及重建
    復甦債務人經濟生活之立法目的。
五、綜上所述，聲請人既非不能清償債務或有不能清償之虞，其
    更生之聲請即不符消費者債務清理條例第3條所定要件，且
    上開欠缺又屬無從補正，從而，依上開說明，應予駁回其更
    生之聲請，爰裁定如主文。
中    華    民    國    99    年    3     月    31    日
                  民事第三庭   法  官  孫玉文
上為正本係照原本作成。
如不服本裁定，應於裁定送達後10日內，以書狀向本院提出抗告
，並繳納抗告費新臺幣1千元。
中    華    民    國    99    年    3     月    31    日
                               書記官  蘇玟心

司法院資訊處製作；財團法人民間司法改革基金會備份。
